臺灣高等法院臺中分院刑事判決　　　　　民國九十三年度上訴字第六００號
　　上　訴　人　臺灣臺中地方法院檢察署檢察官
　　被　　　告　丙○○
右上訴人因被告違反森林法案件，不服臺灣臺中地方法院中華民國九十三年三月十二
日第一審判決（民國九十二年度訴字第六０七號，起訴案號：臺灣臺中地方法院檢察
署民國九十一年度偵字第三四二八號），提起上訴，本院判決如左：
    主 　　 文
上訴駁回。
    理 　　 由
一、公訴意旨略以：丙○○明知臺中縣太平市○○○段三六五一—一地號屬國有財產
    局所有之林地編為山坡地保育區，竟意圖為自己不法之利益，未經國有財產局許
    可，於民國（下同）九十年十二月十一日僱用挖土機，在上開林地上擅自開墾，
    而將原有狹窄不利通行之道路，拓寬成寬三公尺、長約五十公尺、面積為零點零
    零八七公頃之道路，以利自己運輸之便，而認被告丙○○涉有森林法第五十一條
    第一項之罪嫌云云。
二、按犯罪事實應依證據認定之，無證據不得認定犯罪事實，刑事訴訟法第一百五十
    四條第二項別定有明文。其次，告訴人之告訴（或告發人之告發），係以使被告
    受刑事訴追為目的，是其陳述是否與事實相符，仍應調查其他證據以資審認；認
    定不利於被告之事實，須依積極證據，苟積極證據不足為不利於被告事實之認定
    時，即應為有利於被告之認定，更不必有何有利之證據（參見最高法院五十二年
    台上字第一三○○號、三十年上字第八一六號判例）。再者，森林法第五十一條
    第一項為刑法第三百二十條第二項之特別規定，必行為人具備意圖為自己或第三
    人不法利益之主觀犯意，而於他人森林或林地內，擅自墾殖或占用，始足當之。
三、本件公訴人認被告涉犯森林法第五十一條第一項之罪嫌，無非以告發人丁○○之
    指述、被告先前所為之自白及偵查甲○察官會同地政事務所人員勘驗現場所製之
    勘驗筆錄、土地複丈成果圖等為其論據。訊之被告丙○○堅決否認有於右揭時地
    ，僱用挖土機拓寬道路之事實，辯稱：伊是僱用挖土機去修水井，沒有拓寬道路
    ，告發人所指的道路，實際上是告發人為了讓他人運送、傾倒廢棄物，而僱用挖
    土機所開挖，與伊無關各等語。
四、經查：
　(一)本件係起因於告發人向臺中縣警察局霧峰分局頭汴派出所提出告訴，指被告未經
    其同意，擅自在其所有之臺中縣太平市○○○段三六五○、三六五一地號土地開
    挖道路。而依起訴書之記載，被告所擅自拓寬之道路，完全位於同地段三六五一
    —一地號國有土地內，並未侵及告發人所有之同地段三六五○、三六五一地號土
    地。就此而言，告發人之指述與檢察官所認定之事實即有不符，且因告發人與被
    告乃處於互相檢舉之敵對關係（詳如後述），自不得單憑告發人之指述，逕為不
    利被告之認定，仍應調查其他事證以資審認。
　(二)被告於偵訊及原審法院審理時，均否認有何僱用挖土機拓寬道路之情事，公訴人
    所謂「被告先前所為之自白」，應係指被告於九十一年一月十二日警詢時所供述
    ：「（何時、何地開挖產業道路？）九十年十二月十一日九時在台中縣太平市○
    ○○段參陸伍零及參陸伍壹（筆錄誤載為『陸伍壹』）號土地」、「（你開挖產
    業道路有無申請，你開挖產業道路有何作用？）因我有申請中，我原舊灌溉用水
    井損壞，需重新修築，必須運送涵管等材料，經過原有產業道路，致產生與丁○
    ○發生糾紛」、「（該產業道路之前是否存在？該產業道路有無其他人出入？）
    有存在，但部分有塌坍，所以我們開挖時就照原道路開挖，不知道有無侵占到丁
    ○○土地，沒有其他人出入，只本人出入產業道路」、「（產業道路原寬幾米、
    多長、施工多久，經你開挖之後寬度為何？）原有路寬四米，經開挖後三米左右
    ，大約開挖長約五十米，施工三天時間」、「（你開挖產業道路時有無經丁○○
    同意？）有打電話找不到丁○○本人，但我們開挖時就照原公有產業道路修築」
    各等語（見偵卷第五頁）。惟被告於原審法院及本院訊問時則否認其於警詢時曾
    供述有在產業道路坍塌後，依照原道路開挖之話語（見一審卷第二○頁、本審卷
    第二十六頁），且偵卷內亦未檢附被告警詢錄音帶，可供本院勘驗比對，則警詢
    筆錄之記載與被告實際供述內容是否相符，即有疑問。況縱認被告確曾於警詢時
    供述前詞，然細繹其內容，被告所承認開挖之產業道路，係坐落臺中縣太平市○
    ○○段三六五○、三六五一地號土地上（此部分應係製作筆錄警員根據告發人之
    指述而為記載），與起訴書所指之同地段三六五一—一地號土地，二者顯非相同
    。又依被告所述，其係於原有寬約四米之產業道路坍塌後，沿原有產業道路位置
    ，開挖寬三米左右之道路。換言之，被告所為應屬修復原有產業道路，且修復後
    道路寬度亦未逾越原有產業道路寬度，則被告修復道路之行為，尚難謂係基於為
    自己不法利益之主觀犯意，揆諸前揭說明，應與森林法第五十一條第一項之構成
    要件不合。因此，縱使被告於警詢時確曾供述如警詢筆錄所載之言詞，亦難認被
    告所言屬於承認被訴犯罪事實之自白。
　(三)經原審法院於九十二年十二月十日，會同臺中縣太平地政事務所（下稱太平地政
    事務所）人員陳永和勘驗現場結果，顯示告發人所指被告開挖道路之地點，現場
    雜草叢生，看不出有開挖道路之痕跡，有原審法院勘驗筆錄及照片附卷可稽（見
    一審卷第六○頁），與偵查甲○察官第二次（九十一年七月二十五日）勘驗現場
    時所拍攝之照片（見偵卷第六九、七○頁）情狀，大致相符。又檢察官第二次勘
    驗現場時，雖當場囑託陳永和測量「雙方所有道路面積」（見偵卷第六六頁），
    但據陳永和於原審法院勘驗現場時表示：伊當初與檢察官一同勘驗現場時，即未
    看見所謂新開挖道路等語，有前述原審法院勘驗筆錄可憑，且由陳永和事後製作
    之複丈圖（證物外放），其上僅標明該地段三六五一—一等地號土地相關位置，
    完全未註明在何土地上有新開挖道路、新開挖道路面積若干一節，亦可得知。另
    依告發人提出之臺中縣政府九十府農水字第三六四四五五號函（見偵卷第三八頁
    ）及被告提出之臺中縣政府九十二年三月二十日府農水字第○九二○六七六五六
    ○○號函所示（見一審卷第七六頁），告發人曾於九十年十二月十三日，向臺中
    縣政府陳情被告有擅自開挖道路之情形，臺中縣政府遂委由所屬太平市公所查處
    ，經該所派員勘查結果，「現場雜草叢生並未發現開挖整地情事」。再證人即當
    地里長湯振喜於本院審理時，亦證稱：伊曾於九十二年底，先後二次與管區、法
    院人員去過現場，都沒有看到有新開挖道路，地震後崩掉的道路到現在仍未維修
    長滿雜草等語（見一審卷第九五、九六頁），均與告發人或起訴書所指被告有在
    私人或國有土地上開挖道路之情不符。
　(四)至於偵查甲○察官第一次（九十一年三月十五日）勘驗現場所製作之履勘現場筆
    錄（見偵卷第二五頁），其上雖載有「經勘查右開地點，現場有新路，應有約三
    米路寬，現場釘有界標（詳如照片）」等字樣，惟該次勘驗並未會同地政事務所
    人員測量，且偵卷內亦未附有該次勘驗照片，致無從判斷檢察官該次勘驗地點究
  竟位於何處，進而無從解釋為何檢察官第一次勘驗時，曾發現現場有新路，但臺
    中縣太平市公所派員勘查、檢察官第二次勘驗及原審法院勘驗時，均未見有所謂
    開挖道路之痕跡。而公訴人雖主張此部分係因自然演變所造成，但並未說明此種
    改變究係肇因於何種自然演變（如地震、水災等），亦未提出任何證據以佐其說
    ，則其此部分主張，即非有據。另偵卷內僅有太平地政事務所依告發人申請，於
    九十一年三月十三日（時間在檢察官第一次勘驗之前）派員丈量所繪製之土地複
    丈成果圖（見偵卷第三五、三六頁），此外別無其他土地複丈成果圖附卷，可見
    偵查甲○察官先後二次勘驗現場時，並未囑託地政事務所人員當場測量繪製土地
    複丈成果圖，且依右揭土地複丈成果圖所示，該次丈量主要目的在於鑑定該地段
    三六五○地號土地之界址，故土地複丈成果圖上僅載明此筆土地與同地段三六五
    一、三六四七等地號土地之相關位置，而完全未有其他（如道路）標示。
　(五)告發人雖提出其於九十年十二月十一日拍攝之照片數張（見偵卷第一七、三九、
    四○頁），主張照片中之道路即為被告僱用挖土機開挖之道路，然如前所述，原
    審法院經由其指述及檢察官之舉證，尚且無法判定照片中之地點究係位於何處，
    更遑論依照片內容遽以斷定照片中之道路即為被告所開挖。又依證人即受告發人
    所僱之砂石車司機廖國森於原審法院審理時所證稱：丁○○於八十九年間請伊載
    廢土方去填地，填地的地上有垃圾，伊將土方到在垃圾旁邊，因為當地路不平，
    所以伊用挖土機去把路剷平，剷平之後再開砂石車運廢土方來倒等語（見一審卷
    第九八、九九頁），併參酌被告所提其於八十九年七月十三、十四日拍攝之照片
    （見一審卷第七二至七五頁），顯示確有挖土機在開挖道路（證人廖國森承認照
    片上的挖土機為其所有），該處亦遭傾倒垃圾，益見被告前揭所指告發人為提供
    他人運輸、傾倒廢棄物，遂僱用挖土機開挖道路之事，並非全然無憑。至證人廖
    國森雖同時證稱：偵卷第一七頁照片上的道路不是伊剷平的道路，伊聽丁○○講
    該路是丙○○為了挖水井所挖的道路云云，惟證人廖國森此部分證詞，並非本於
    其親身見聞而為陳述，應屬傳聞，自不足採為不利被告之認定。
五、綜上所述，本件依公訴人所舉之告發人指述、被告供述及卷附勘驗筆錄、土地複
    丈成果圖等證據，欲證明被告確有意圖為自己不法之利益，於九十年十二月十一
    日，在臺中縣頭汴坑段三六五一—一地號土地上，僱用挖土機擅自開墾道路之犯
    罪事實，顯未逾合理懷疑之程度。此外，復查無其他積極證據足以證明被告有公
    訴人所指違反森林法第五十一條第一項之犯行，應屬不能證明被告犯罪，原審為
    被告無罪之判決，經核並無不合，上訴意旨仍執陳詞，指摘原判決不當，非有理
    由，應予駁回。
六、據上論斷，應依刑事訴訟法第三百六十八條，判決如主文。
本案經檢察官乙○○到庭執行職務。
中      華      民      國　    九十三   年     　五      月   三十一   日
                                    臺灣高等法院臺中分院刑事第六庭
                                          審判長法　官　李　文　雄
                                                法　官  陳　秀　
                                                法  官　陳　嘉　雄
右正本證明與原本無異。
如不服本判決應於收受送達後十日內向本院提出上訴書狀，其未敘述上訴之理由者並
得於提起上訴後十日內向本院補提理由書（均須按他造當事人之人數附繕本）。
                                                書記官  陳  信  和
中      華      民      國　  　九十三   年       六      月     一 　  日
                                                                        Ｉ
